最　高　行　政　法　院　判　決
　　　　　　　　　　　　　　　　　　 96年度判字第01815號
上　訴　人　甲○○
被 上訴 人　國立高雄海洋科技大學
代　表　人　乙○○
訴訟代理人　蔡鴻杰　律師
上列當事人間因教師升等事件，上訴人對於中華民國95年3月31
日高雄高等行政法院94年度訴字第1037號判決，提起上訴，本院
判決如下：
　　主  文
上訴駁回。
上訴審訴訟費用由上訴人負擔。
　　理  由
一、上訴人自民國（下同）77年8月起即任職於被上訴人（93年2
    月1日改制前為「國立高雄海洋技術學院」）輪機工程系之
    助教多年，嗣於93年1月取得國立高雄第一科技大學風險管
    理與保險系碩士學位，乃提出自93年8月起升等改聘講師之
    申請案，經被上訴人輪機工程系教師評審委員會（下稱教評
    會）於93年2月27日審議通過。嗣經93年4月22日92學年度第
    2學期第2次（第68次）被上訴人校教評會討論，經無記名投
    票，未獲2/3以上（需要票數為20票）同意，升等改聘案未
    獲通過，並函知上訴人。上訴人不服，乃向被上訴人教師申
    訴評議委員會（下稱申評會）提出申訴，案經93年6月21日
    及7月1日兩次申評會議決定「申訴有理，該校教評會應重行
    評審為妥適之處分。」爰此，被上訴人校教評會於94年1月
    12日召開93學年度第1學期第4次（第75次）會議重新審議，
    決議重新評審上訴人之學位升等案且對於上訴人所提碩士論
    文與輪機工程系專業領域是否具足夠之關聯性，而以「外審
    」方式辦理，並以94年2月21日海科大人字第0940000974號
    函通知上訴人。嗣94年4月14日被上訴人校教評會召開93學
    年度第2學期第2次（第78次）會議審議該升等案，決議：依
    據「以學位升等之論文及擬授課所系科專業相關性之審查意
    見表」之外審結果及意見綜合判斷後進行無記名投票，結果
    未獲出席委員2/3以上（需要票數為9票）同意，而未通過升
    等講師案，並於94年4月29日以海科大人字第0940002932號
    函通知上訴人。上訴人不服，提起訴願，經遭決定駁回，遂
    提起本件行政訴訟。
二、上訴人於原審起訴意旨略謂：被上訴人學校助教以碩士學位
    升等講師者，不需將碩士學位之論文送外審，故被上訴人將
    上訴人之論文送外審為不當；又被上訴人縱欲將上訴人修習
    碩士學位之論文是否具專業相關性送外審，應就風險管理研
    究所之學術專業領域與輪機系專長是否有相關性，而進行整
    體審查，而非僅審查論文之相關性；再者，外審論文後之校
    教評會未邀上訴人備席及未告知審查之結果，並以多數決作
    成未通過升等之決議，且決定文亦未附具理由，不僅未遵守
    教育部所頒布之規定，亦違反司法院釋字第462號解釋及憲
    法第23條規定之比例原則及實施程序，其所為處分自屬違法
    。為此請判決將訴願決定及原處分均撤銷及被上訴人應作成
    通過上訴人升等為講師之行政處分等語。
三、被上訴人則以：（一）依上訴人所提出教師升等資料表之記
    載，「最高學歷為國立高雄第一科技大學管理學院風險管理
    與保險系碩士」，固具被上訴人教師升等審查辦法第2條第1
    項第1款規定申請升等之基本條件；惟依同辦法第4條規定，
    被上訴人應就上訴人所提「風險管理期刊論文之比較分析」
    之碩士論文與該系專長進行相關審查。被上訴人校教評會94
    年1月12日召開93學年度第1學期第4次（第75次）會議重新
    審議，對上訴人所提碩士論文與輪機系專業領域是否具足夠
    之關聯性，仍無法確定，為求慎重而決議外審，其外審結果
    顯示二者專業性之符合程度為不符合與極不符合，依「被上
    訴人教師評審委員設置辦法」第10條規定，因未獲出席委員
    2/3以上（需要票數為9票）同意，決議上訴人未能通過講師
    升等，於法並無違誤。另依前揭辦法第4條規定，碩士論文
    當為實質審查之標的，否則科系間之關聯只能作抽象審查，
    並無實益，是以，上訴人主張外審只審查論文相關性，實屬
    不當。況上訴人提出所修習之課程、成績單及相關說明等資
    料，亦均經委員會審慎討論，而非僅就論文審查之。（二）
    按被上訴人就「專業學術能力以外」之其他升等審查事項，
    得以多數決議方式決定乃屬當然，且合於司法院釋字第462
    號解釋意旨，本件被上訴人校教評會依法評議，尊重校外專
    家審查機制，並納入上訴人所提之輪機專業背景、資歷綜合
    判斷考量，依教育部所核定通過之校教評會設置辦法規定以
    無記名投票結果評議上訴人之升等案，並未違反憲法第23條
    比例原則及實施程序等語，資為抗辯。
四、原審判決駁回上訴人之訴，其理由略以：（一）上訴人自77
    年8月起任被上訴人助教，屬舊制助教，得依原升等辦法辦
    理升等，復依被上訴人教師升等審查辦法第2條規定，上訴
    人據此提出升等改聘講師之申請，於法自無不合。惟按前揭
    辦法第4條規定，助教進修獲得與該系專長相關碩士學位（
    具有碩士論文）得以學位改聘講師，則上訴人進修獲得之碩
    士學位需與該系專長相關。從而，被上訴人就上訴人提出之
    教師升等資料表上所載「代表著作名稱」為「風險管理期刊
    論文之比較分析」之碩士論文與該系專長進行相關審查，自
    屬依法有據。（二）被上訴人校教評會前於93年4月22日92
    學年度第2學期第2次（第68次）會議審議上訴人升等講師案
    ，決議為未通過審查，經被上訴人申評會評議決定以「…一
    、申訴人所修風險管理與保險碩士可適度與輪機課程結合，
    教評會於此情況下未邀請申訴人到場進一步陳述說明或備詢
    之討論，逕以申訴人碩士學位證書論文名稱及升等相關資料
    以為評審判斷之準據，難謂符合程序正義之原則；二、另申
    訴人報送升等資料時未附所修習之課程及成績單，本校相關
    單位亦未要求補送，是以原提會資料是否足以提供校教評會
    充分、完整之評審判斷依據，尚應斟酌。…」之理由，決定
    「申訴有理，該校教評會應重行評審為妥適之處分。」爰此
    ，被上訴人校教評會遂於94年1月12日召開93學年度第1學期
    第4次（第75次）會議重新審議，並就申評會提出之二點理
    由，請上訴人到場陳述及說明，並檢視其補附之成績單及相
    關說明資料，惟經委員審慎討論後，對上訴人所提碩士論文
    與輪機系專業領域是否具足夠之關聯性，仍無法確定，為求
    慎重並尊重專業領域意見而決議外審，作為客觀審查之依據
    ，並以94年2月21日海科大人字第0940000974號函通知上訴
    人。94年4月14日被上訴人校教評會召開93學年度第2學期第
    2次（第78次）會議，據兩份外審結果及回復意見顯示二者
    專業性符合程度為：一位評定「不符合（60－69分）」，一
    位評定「極不符合（59分以下）」，並於審查理由中敘明具
    體看法，被上訴人校教評會委員據此作綜合性評審，因未獲
    出席委員2/3以上（需要票數為9票）同意，重新審查結果上
    訴人仍未能通過講師升等等情，業據被上訴人訴訟代理人於
    本院言詞辯論程序中陳述綦詳，並有被上訴人申評會93訴決
    字第001號評議書、校教評會94年1月12日93學年度第1學期
    第4次（第75次）會議紀錄及94年4月14日93學年度第2學期
    第2次（第78次）會議紀錄附於訴願卷可憑。是被上訴人校
    教評會既經上訴人到場陳述及說明，並檢視其補附之成績單
    及相關說明資料後，對上訴人所提碩士論文與輪機系專業領
    域是否具足夠之關聯性，仍無法確定，為求慎重而決議外審
    ，嗣後並依據上開外審結果及意見作綜合性審查，審查結果
    上訴人仍未能通過講師升等。則被上訴人校教評會依被上訴
    人評審委員設置辦法第10條規定決議，未獲出席委員2/3以
    上（需要票數為9票）同意，重新審查結果上訴人未能通過
    講師升等，於法並無違誤。（三）依行為時被上訴人教師升
    等審查辦法第4條規定，故上訴人進修獲得之碩士學位需與
    該系專長相關，始得以學位改聘講師。又助教進修獲得碩士
    學位是否與該系專長相關，其碩士論文當然係具體實質審查
    之標的，否則徒以系與系之關聯為空泛抽象之審查，並無實
    益。況且，上訴人提示所修習之課程、成績單及相關說明等
    資料，業經被上訴人校教評會之委員審慎討論，故上訴人之
    主張顯與事實有間，亦不足採。（四）末按，司法院釋字第
    462號解釋所揭示關於教師升等審查程序，於其解釋文謂「
    教師評審委員會除能提出具有專業學術依據之具體理由，動
    搖該專業審查之可信度與正確性，否則即應尊重其判斷。」
    被上訴人校教評會參採外審委員意見，並無疑義。又按解釋
    理由書中所謂「由非相關專業人員所組成之委員會除就名額
    、年資、教學成果等因素予以斟酌外，不應對申請人『專業
    學術能力』以多數決作成決定。」係指就申請人之「專業學
    術能力」部分，教評會委員不得捨外審或先行審查之專家意
    見於不顧，而逕自以多數決作成決定。惟此非謂有關「專業
    學術能力以外」之升等審查事項，各級教評會亦不得以多數
    決作成決定。故被上訴人校教評會就「專業學術能力以外」
    之其他升等審查事項，得以多數決之議決方式決定之乃屬當
    然。職是，本件上訴人之升等案，被上訴人校教評會依法評
    議，尊重校外專家審查之機制，並納入上訴人所提之輪機專
    業背景、資歷綜合判斷之考量，依教育部核定通過之校教評
    會設置辦法規定以無記名投票結果評議上訴人之升等案，洵
    屬有據，並無違反司法院釋字第462號解釋，亦無違反憲法
    第23條比例原則及實施程序。
五、上訴意旨略以：依教育人員任用條例第16條第1款規定，得
    有研究院、所之碩士學位者，無須有專門著作即可申請審定
    講師、教師資格，更無著作或論文外審之問題，故訴願決定
    及原判決之認定有違前揭規定，自有判決不適用法規之違誤
    。又被上訴人校教評會除就上訴人之碩士論文審查外，並未
    就上訴人之輪機專業背景、資歷及各項資料為嚴謹之查核並
    為判斷，亦無會議討論記錄可稽，有違司法院釋字第462號
    解釋及憲法第23條規定之違法。此外，原判決未就被上訴人
    教師升等審查辦法第4條規定詳予說明，徒以論文送審之結
    果為判決之依據，復未敘明被上訴人之決定有違司法院釋字
    第462號解釋之意旨，以校教評會推翻系教評會之決議有違
    行政處分一致性、公平性之原則等有利上訴人之主張，誠有
    判決不備理由之違誤等語。
六、本院查：（一）按「講師應具有左列資格之一：一、在研究
    院、所研究，得有碩士學位或其同等學歷證書，成績優良者
    。」「本條例修正施行前已取得講師、助教證書之現職人員
    ，如繼續任教而未中斷，得逕依原升等辦法送審，…。」教
    育人員任用條例第16條第1款及第30條之1前段分別定有明文
    。次按「教育人員任用條例第16條第1款申請講師資格審定
    者，應繳交碩士學位或其同等學歷證書及成績證明文件。」
    專科以上學校教師資格審定辦法第3條第1款第1目亦定有明
    文。復按「大學設校、院、系（所）教師評審委員會，評審
    有關教師之聘任、聘期、升等、停聘等事宜。前項各級教師
    評審委員會之組成方式，由各大學組織規程訂定之。」亦經
    大學法第20條規定明確。再按「大學教師升等資格之審查，
    關係大學教師素質與大學教學、研究水準，並涉及人民工作
    權與職業資格之取得，除應有法律規定之依據外，主管機關
    所訂定之實施程序，尚須保證能對升等申請人專業學術能力
    及成就作成客觀可信、公平正確之評量，始符合憲法第23
    條之比例原則。且教師升等資格評審程序既為維持學術研究
    與教學之品質所設，其決定之作成應基於客觀專業知識與學
    術成就之考量，此亦為憲法保障學術自由真諦之所在。故各
    大學校、院、系（所）教師評審委員會，本於專業評量之原
    則，應選任各該專業領域具有充分專業能力之學者專家先行
    審查，將其結果報請教師評審委員會評議。教師評審委員會
    除能提出具有專業學術依據之具體理由，動搖該專業審查之
    可信度與正確性，否則即應尊重其判斷。受理此類事件之行
    政救濟機關及行政法院自得據以審查其是否遵守相關之程序
    ，或其判斷、評量有無違法或『顯然不當』之情事。」亦經
    司法院釋字第462號解釋在案。另行為時被上訴人教師升等
    審查辦法（即國立高雄海洋技術學院教師升等審查辦法）第
    2條第1項規定：「本校各級教師凡教學及服務成績優良，且
    分別合於左列之規定者，得提出升等：一、助教（符合教育
    人員任用條例第30條之1規定者）升講師：須獲有國內外學
    士學位，曾任助教滿4年以上，或獲有國內外碩士以上學位
    ，曾任助教滿2年以上。」同辦法第4條規定：「講師進修獲
    得與專長相關之博士學位者，得以學位改聘助理教授或升等
    副教授；助教進修獲得與該系、通識教育中心專長相關碩士
    學位（具有碩士論文）得以學位改聘講師，助教進修獲得博
    士學位，得改聘為助理教授或升等為副教授。」被上訴人教
    師評審委員會設置辦法第10條規定：「…升等、停聘、解聘
    、不續聘等重要事項應有出席委員2/3以上之無記名投票同
    意始得決議。」（二）查教育人員任用條例第16條第1款僅
    在規定講師之基本資格，至於各學校及系所如何審查其資格
    ，自得另訂審查辦法以規範之，是被上訴人教師升等審查辦
    法第4條規定：「助教進修獲得與該系專長相關碩士學位（
    具有碩士論文）得以學位改聘講師」，即在補充教育人員任
    用條例規範之不足，該辦法規定所謂「與該系專長相關碩士
    學位」，自應審查碩士學位論文之內容，俾認定其專長相關
    性，是本件被上訴人送請外審審查之目的僅在認定其專長相
    關性，此與依教育人員任用條例第16條第2款審查專門著作
    係在認定其學術專業性者有所不同，上訴人將兩者混為一談
    ，主張本件應無著作或論文外審之問題云云，自無足採。又
    本件上訴人係以被上訴人教師升等審查辦法第2條第1項規定
    「獲有國內外碩士以上學位，曾任助教滿2年以上」之資格
    申請升等，並非以「獲有國內外學士學位，曾任助教滿4年
    以上」資格申請升等，是上訴人主張之輪機專業背景、資歷
    及各項資料僅能供參考，並非審查之重點，是被上訴人之校
    教評會未就該等事項嚴謹逐一查核，並無違誤，尚難謂原判
    決有不適用法規之違法。又校教評會之決議推翻系教評會之
    決議，乃行政體系上下隸屬之正常現象，並無違行政處分一
    致性及公平性之原則。又原審判決對於訴願決定及原處分並
    未違反司法院釋字第462號解釋之意旨，業已於理由欄四(四)
    詳細加以說明，並無判決不備理由之違法。（三）原審就本
    件相關爭點已詳為審酌，並就上訴人主張各點予以詳述其不
    可採及得心証之理由，上訴論旨再予爭執，核屬其一己法律
    見解之歧異，要難謂原判決有違背法令之情形。原判決斟酌
    全辯論意旨及調查證據之結果，以原處分及訴願決定均無違
    誤，因將其均予維持，駁回上訴人之訴，核無違誤。上訴論
    旨，仍執前詞，指摘原判決違背法令，求予廢棄，難認有理
    由，應予駁回。
七、據上論結，本件上訴為無理由，爰依行政訴訟法第255條第1
    項、第98條第1項前段，判決如主文。
中　　華　　民　　國　　96　　年　　10　　月　　11　　日
                  第一庭審判長法  官　高　啟　燦
                              法  官  黃　璽　君
                              法  官　廖　宏　明
                              法  官　楊　惠　欽
                              法  官　林　樹　埔
以  上  正  本  證  明  與  原  本  無  異
中　　華　　民　　國　　96　　年　　10　　月　　11　　日
　　　　　　　　　　　　　　　書記官　吳　玫　瑩
